【裁判字號】    97,苗簡,638
【裁判日期】    980616
【裁判案由】    拆屋還地等
【裁判全文】
臺灣苗栗地方法院民事簡易判決         97年度苗簡字第638號
原      告  甲○○
訴訟代理人  彭巧君律師
被      告  乙○○
訴訟代理人  丙○○
上列當事人間請求拆屋還地等事件，本院於民國98年5 月26日言
詞辯論終結，判決如下：
    主  文
被告應將坐落苗栗縣三義鄉○○○段二七七之四地號土地如附圖
所示標示藍色部分空地A 面積一五點０二平方公尺及標示黃色部
分空地B 面積一六點六九平方公尺之土地返還原告。
被告應給付原告新台幣柒仟陸佰玖拾玖元，及自民國九十七年十
月十五日起至清償日止，按年息百分之五計算之利息。
原告其餘之訴駁回。
訴訟費用由被告負擔三分之二，其餘由原告負擔。
本判決原告勝訴部分得假執行；但被告如以新臺幣壹拾伍萬元為
原告預供擔保，得免為假執行。
原告其餘假執行之聲請駁回。
    事實及理由
壹、程序部分：按訴狀送達後，原告不得將原訴變更或追加他訴
    ，但擴張或減縮應受判決事項之聲明者，不在此限，民事訴
    訟法第255 條第1 項第3 款定有明文。經查，本件原告於民
    國97年9 月24日起訴請求：(一)被告應將坐落苗栗縣三義鄉○
    ○○段277-4 地號土地（以下簡稱系爭277-4 地號土地）上
    面積36平方公尺之地上物拆除，並將該部分土地返還予原告
    ；(二)被告應給付原告新臺幣（下同）77,400元，及自起訴狀
    繕本送達之翌日即97年10月15日起至清償日之止，按年息百
    分之5 計算之利息。嗣經本院囑託苗栗縣銅鑼地政事務所就
    被告占用原告所有系爭277-4 地號土地之面積、範圍予以標
    示繪測後，原告於98年2 月6 日具狀更正聲明為：(一)被告應
    將坐落系爭277-4 地號土地上如附圖所示標示紅色部分面積
    13.05 平方公尺之房屋（以下簡稱系爭房屋）拆除；(二)被告
    應將前項土地及如附圖所示標示藍色部分面積15.02 平方公
    尺之空地A 、標示黃色部分面積16.69 平方公尺之空地B 返
    還予原告；(三)被告應給付原告96,235元，及自起訴狀繕本送
    達翌日即97年10月15日起至清償日止，按年息百分之5 計算
    之利息，核屬聲明之擴張，依上開說明，自應准許。
貳、實體方面：
一、原告起訴主張：系爭277-4 地號土地為原告之先祖巫阿月於
    日據時代之昭和7 年（民國21年）購入，現為原告所有，被
    告無任何權源在原告所有之系爭277-4 地號土地上如附圖所
    示標示紅色部分，面積13.05 平方公尺土地上越界建築房屋
    ，並占用系爭277-4 地號土地如附圖所示標示藍色部分及黃
    色部分，面積分別為15.02 平方公尺及16.69 平方公尺之空
    地。被告無權占用原告所有之系爭277-4 地號土地，雖經原
    告請求被告自行拆除越界建築之系爭房屋，並將占用之土地
    返還原告，未獲置理。另被告無權占用原告所有之系爭277-
    4 地號土地，依社會通常之觀念，可獲得相當於租金之不當
    得利，以地價百分之10為基準，並以民法第126 條規定時效
    計算5 年租金為96,235元（計算式：公告土地現值4,300 元
    44.76 平方公尺申報總價額年息百分之105 年=96,23
    5 元）。為此，爰依民法第767 條及同法第179 條之規定，
    請求被告將占用系爭277-4 地號土地之房屋拆除，並將占用
    之土地及不當得利返還原告等語。並聲明：(一)被告應將坐落
    系爭277-4 地號土地上如附圖所示標示紅色部分面積13.05
    平方公尺之房屋（以下簡稱系爭房屋）拆除；(二)被告應將前
    項土地及如附圖所示標示藍色部分面積15.02 平方公尺之空
    地A 、標示黃色部分面積16.69 平方公尺之空地B 返還予原
    告；(三)被告應給付原告96,235元，及自起訴狀繕本送達翌日
    即97年10月15日起至清償日止，按年息百分之5 計算之利息
    ；並陳明願供擔保，請准宣告假執行。
二、被告則以：原告所有系爭277-4 地號土地於本院96年度苗簡
    字第96號案件中判決繪製新界址，原告嗣將該界址直線延伸
    繪製成現今之地籍圖後，要求被告拆屋還地；惟被告長輩於
    21年間已在現居地租地種茶，系爭房屋為被告父親所建，原
    本是土牆茅屋頂，後來陸續改建成磚牆及鋼架屋頂，30年間
    已有今日房屋外觀，而系爭房屋所在位置數十年來均未曾改
    變。被告所有系爭房屋所在土地地勢較高，原告所有系爭27
    7-4 地號土地之地勢較低，上開土地間之界線應明確顯著，
    縱使被告所有系爭房屋確有占用原告所有系爭277-4 地號土
    地之情形，惟該越界建築情形已存在半世紀，原告祖上默認
    兩造土地使用情形也已半世紀，原告當初就地籍圖測繪誤差
    亦未及時查對，至今方請求被告拆屋還地為無理由；並聲明
    ：原告之訴駁回。
三、本件系爭277-4 地號土地為原告之先祖巫阿月於日據時代之
    昭和7 年購入，現為原告所有，被告於系爭277-4 地號土地
    上如附圖所示標示紅色部分，面積13.05 平方公尺土地上越
    界建築系爭房屋，並占用系爭277-4 地號土地如附圖所示標
    示藍色部分空地A 及黃色部分空地B 面積分別為15.02 平方
    公尺及16.69 平方公尺土地。被告現居住使用之房屋為一層
    磚造鋼架平房，據被告稱為其父親所建，其父母均已過世，
    被告雖另有4 個姊妹，惟均同意該房屋由被告繼承，該房屋
    後方空地現種植蔬菜，為被告所種。被告先父於21年間即向
    訴外人承租坐落苗栗縣三義鄉○○○段274 地號土地（以下
    簡稱系爭274 地號土地）建築房屋居住使用，系爭房屋原本
    是土牆茅屋頂，後來陸續改建成磚牆及鋼架屋頂，30年間已
    有今日房屋外觀，而系爭房屋所在位置數十年來均未曾改變
    ；被告所有系爭房屋越界建築情形已存在半世紀等情，為兩
    造所不爭執，並有系爭277-4 、274 地號土地之土地登記謄
    本（詳卷第6 頁、第72至91頁）附卷可憑，且經本院勘驗現
    場及囑託苗栗縣銅鑼地政事務所測量屬實，製有勘驗筆錄、
    現場照片及複丈成果圖在卷可稽（詳卷第37至41頁、第43、
    44頁），自堪信為真實。被告空言辯稱系爭277-4 地號土地
    之地籍圖測繪有誤差，被告未占用原告所有系爭277-4 地號
    土地云云，為無足採。
四、原告主張被告無權占用系爭277-4 地號土地之事實，則為被
    告所否認，並以縱認被告之系爭房屋確有占用原告所有系爭
    277-4 地號土地之情形，惟該越界建築情形已存在半世紀，
    足徵原告祖上已默認兩造土地使用情形等語置辯。是本件所
    應審究者即為被告是否有合法占用原告所有系爭277-4 地號
    土地之權源？經查：
  (一)按所有人對於無權占有或侵奪其所有物者，得請求返還之，
    對於妨害其所有權者，得請求除去之，民法第767 條前段、
    中段分別定有明文；而以無權占有為原因，請求返還所有物
    之訴，被告倘係以「非無權占有」資為抗辯者，原告就被告
    無權占有之事實，並不負舉證責任。換言之，被告應就其取
    得占有係有正當權源之事實，舉證證明；倘被告不能證明其
    占有權源，則自應認原告之請求為有理由（最高法院92年度
    臺上字第312 號判決意旨參照）。
  (二)本件被告雖辯稱縱認被告之系爭房屋確有占用原告所有系爭
    277-4 地號土地之情形，惟該越界建築情形已存在半世紀，
    足徵原告祖上已默認兩造土地使用情形云云。惟查，被告前
    揭所辯既為原告所否認，而被告就其占有使用前開系爭277-
    4 地號土地曾經原告或其被繼承人默許之事實，又未能舉證
    證明，則其空言辯稱已得原告先祖之默許云云，自無足採。
    此外，被告就其有何合法占用系爭277-4 地號土地之正當權
    源，又迄未能舉證證明，則其所辯係合法占有使用系爭277-
    4 地號土地云云，為無可採。原告主張被告無權占用系爭27
    7-4 地號土地，自堪採信。
  (三)從而，原告依民法第767 條規定，請求被告將占用系爭277-
    4 地號土地如附圖所示標示藍色部分空地A 面積15.02 平方
    公尺及標示黃色部分空地B 面積16.69 平方公尺之土地返還
    原告，自屬有據，應予准許，爰判決如主文第1 項所示。
五、次按土地所有人建築房屋逾越疆界者，鄰地所有人如知其越
    界而不即提出異議，不得請求移去或變更其建築物，民法第
    796 條亦著有明文。而此所定鄰地所有人之忍受義務，係為
    土地所有人所建房屋之整體有一部分逾越疆界，若予拆除，
    勢將損及全部建築物之經濟價值而設。且法律所定不動產相
    鄰關係，係以調和利用不動產所產生之衝突，俾發揮其經濟
    功能為目的，自應重在不動產利用權人間之關係，而不應重
    在不動產所有權之誰屬。參酌民法第833 條、第850 條、第
    914 條不動產用益權人亦可準用相鄰關係規定之立法意旨，
    應認相鄰關係不僅法律所規定之土地所有人有其適用，其他
    有利用土地權利之人（例如：地上權人、永佃權人或典權人
    、承租人、使用借貸人等等）等相互間及其與所有人相互間
    ，均有其適用（最高法院84年台上字第1509號、86年台上字
    第2103號裁判意旨參照）。本件系爭277-4 地號土地為原告
    所有，被告於所承租系爭274 地號土地上所興建系爭房屋無
    權越界占有系爭277-4 地號土地，既如前述，則依前揭說明
    ，本件所應審究者即為原告請求被告移去或變更系爭房屋是
    否有理由？經查，
  (一)民法第796 條規定，所謂土地所有人建築房屋逾越疆界者，
    鄰地所有人如知其越界，而不即提出異議，不得請求移去或
    變更其建築物，係指鄰地所有人於土地被越界建築當時明知
    而不即時反對，不得於事後請求拆除建築物而言（最高法院
    81年度台上字第938 號裁判意旨參照）。又依民法第796 條
    之立法意旨，乃為促使鄰地所有人於建築之初，如知有越界
    情事，應即提出異議，阻止動工興建，以免建物完成後，請
    求移去或變更，致令土地所有人損失過鉅，對社會經濟產生
    重大影響。是鄰地所有人知越界情事而不異議，此項知與不
    知，並非依客觀情事定之，而係依鄰地所有人個人之情事而
    定，且於越界建築當時不知其事，而於建築完竣後始知其情
    事者，仍無本條之適用（最高法院72年度台上字第4734號裁
    判意旨參照）。且主張鄰地所有人知其越界而不即提出異議
    者，應就此項事實負舉證之責任（最高法院45年度台上字第
    931號判例意旨參照）。本件被告就原告或其被繼承人知其
    越界，不即提出異議之事實，既未能舉證證明，則依前揭說
    明，尚難僅憑被告所有系爭房屋越界建築已數十年之事實，
    即謂原告不得請求拆除系爭房屋。
  (二)惟查權利之行使，不得違反公共利益，或以損害他人為主要
    目的，民法第148 條第1 項原已定有明文。從近代所有權之
    演進過程，已由所有權之絕對性原則，即所有權本質為不可
    限制之權利，不僅國家對於個人之所有權不得侵犯或剝奪，
    且個人對其所有權之使用、收益與處分亦享有絕對之自由，
    不受任何干涉，演變至所有權社會化之觀念。所謂所有權之
    社會化，係指所有權基於人性雖宜由個人擁有，但必須為增
    進人類之共同需要與幸福而存在，是其行使必須與國家社會
    之公共利益相一致，受社會之規律，其個人歸屬方可認為正
    當。而權利之行使，是否以損害他人為主要目的，應就權利
    人因權利行使所能取得之利益，與他人及國家社會因其權利
    行使所受之損失，比較衡量以定之。倘其權利之行使，自己
    所得利益極少而他人及國家社會所受之損失甚大者，非不得
    視為以損害他人為主要目的，此乃權利社會化之基本內涵所
    必然之解釋（最高法院71年台上字第737 號判例意旨參照）
    。而所謂「自己所得利益極少而他人及國家社會之損失甚大
    」者，自應以衡量二者之得失後，認其相差極為懸殊時，因
    而認權利人之權利殊無保護之必要者而言。本件被告所有系
    爭房屋無權越界占用原告所有系爭277-4 地號土地僅13.05
    平方公尺，依其越界建築之情形，依比例原則予以利益衡量
    之結果，原告所有所有系爭277-4 地號土地現行公告現值每
    平方公尺4,300 元計算被告占用之13.05 平方公尺土地，其
    價值僅56,115元，而觀諸如欲拆除被告所有系爭房屋占用部
    分，除須拆除磚造房屋之牆面、樑柱、屋頂等，尚需重建拆
    除後之牆面、樑柱、屋頂，於拆除過程尚需慮及系爭房屋之
    結構安全而為種種補強措施，如依現在工資、物料價格予以
    計算，被告所受之損害，勢必遠大於原告收回該13.05 平方
    公尺土地所得受之利益，應堪認定。則依上揭說明，原告依
    民法第767 條規定，強欲被告拆除占用之系爭房屋，亦顯有
    權利濫用之情事，依前揭民法第148 條第1 項之規定，自應
    予限制。
  (三)又查對於不符合民法第796 條規定者，鄰地所有人得請求移
    去或變更逾越地界之房屋，有時難免對社會經濟及當事人之
    利益造成重大損害，為示公允，宜賦予法院裁量權，由法院
    斟酌公共利益及當事人之利益，免為全部或一部之移去或變
    更，98年1 月23日修正公佈之民法第796 條之1 乃規定「土
    地所有人建築房屋逾越地界，鄰地所有人請求移去或變更時
    ，法院得斟酌公共利益及當事人之利益，免為全部或一部之
    移去或變更。但土地所有人故意逾越地界者，不適用之。」
    ，以顧及社會整體經濟利益，並兼顧雙方當事人之權益。雖
    依98年1 月23日修正公佈之民法物權編施行法第24條第2 項
    規定：「民法物權編修正條文及本施行法修正條文，自公布
    後6 個月施行。」，亦即，上開新修正之民法第第796 條之
    1 規定自98年7 月23日始生效。惟依新修正之民法物權篇施
    行法第8 條之3 規定，修正之民法第796 條、第796 條之1
    規定，於修正施行前越界建築之情形，亦適用之。本院審酌
    修正後民法第796 條及796 條之1 之立法意旨，認被告就坐
    落系爭277-4 地號土地上如附圖所示標示紅色部分面積13.
    05平方公尺之系爭房屋應免予拆除及返還該部分土地予原告
    ，始符社會整體利益及當事人雙方之利益。
  (四)從而，原告依民法第767 條規定，請求被告將坐落系爭277-
    4 地號土地上如附圖所示標示紅色部分面積13.05 平方公尺
    之系爭房屋拆除，並將該部分土地返還原告，為無理由，不
    應准許。
六、末按無法律上原因而受利益，致他人受損害者，應返還其利
    益，民法第179 條前段定有明文；又無權占有他人之房屋，
    可得相當於租金之利益，並侵害房屋所有人之所有權，致其
    受有相當於租金之損害，為社會通常之觀念，而依土地法第
    97條所定，城市地方房屋之租金，以不超過土地及其建築物
    申報總價額年息百分之10為限，即除以申報總價額為基礎外
    ，尚須斟酌房屋之位置、工商業繁榮之程度，承租人利用基
    地之經濟價值及所受利益，並與鄰地租金相比較以為決定，
    並非必達申報總地價年息百分之10最高額（最高法院61年臺
    上字第1695號、46年臺上字第855 號、68年臺上字第3071號
    判例參照）。本件被告無權占用原告所有如附圖所示面積44
    .76 平方公尺土地，已如前述，其獲有相當於租金之不當得
    利，自堪認定，則依前開說明，原告自得依法請求被告返還
    。查系爭277 之4 地號土地之申報地價為每平方公尺688 元
    ，再參以被告占用之地上物為建物，現由被告居住使用中，
    系爭房屋後方空地現種植蔬菜，為被告所種等情，業經本院
    至現場履勘屬實，且有現場照片在卷可參。是本院斟酌系爭
    277 之4 地號土地之位置、被告對該土地之用益情形及目前
    社會經濟狀況、申報地價之數額等情狀，認應以該土地申報
    總價額年息百分之5 計算相當於租金之損害，方屬適當。則
    原告請求被告返還5 年之不當得利金額7,699 元（計算式：
    申報地價每平方公尺688 元44.76 平方公尺申報總價額
    年息百分之5 5 年=7,699元，元以下四捨五入），洵屬正
    當，逾此範圍之請求，即無理由。
七、綜上，原告依民法第767 條及同法第179 條之規定，請求被
    告將如附圖所示標示藍色部分面積15.02 平方公尺範圍內之
    空地A ，及標示黃色部分面積16.69 平方公尺範圍內之空地
    B 返還原告；並請求被告應給付原告7,699 元，及自起訴狀
    繕本送達翌日即97年10月15日起至清償日止，按年息百分之
    5 計算之利息，為有理由，應予准許，逾此範圍之請求，為
    無理由，應予駁回。
八、本件係就民事訴訟法第427 條訴訟適用簡易程序所為被告部
    分敗訴之判決，依同法第389 條第1 項第3 款規定，應就原
    告勝訴部分依職權宣告假執行，並依同法第392 條規定，依
    職權酌定相當金額，准被告預供擔保免為假執行。又原告其
    餘之訴既經駁回，其假執行之聲請即失所附麗，應併予駁回
    。
九、本件事證已臻明確，兩造其餘主張及舉證，核與判決結果無
    影響，毋庸逐一論述，併此敘明。
十、訴訟費用負擔之依據：民事訴訟法第79條。
中    華    民    國    98    年    6     月    16    日
              民事簡易庭法  官  王萬金
以上正本係照原本作成。
如對本判決上訴，須於判決送達後20日內向本院提出上訴狀。
                        書記官  劉碧雯
中    華    民    國    98    年    6     月    16    日

司法院資訊處製作；財團法人民間司法改革基金會備份。
